ACORDAO-COMPLETO-2435654

ACÓRDÃO 2963/2020 ATA 42/2020 - PLENÁRIO

VISTOS, relatados e discutidos estes autos de representação formulada pelo Ministério Público junto ao Tribunal de Contas da União (MPTCU) a respeito de possíveis irregularidades ocorridas na veiculação de publicidade institucional pelo Banco do Nordeste do Brasil em veículos que divulgam notícias falsas (fake news) ;
ACORDAM os Ministros do Tribunal de Contas da União, reunidos em sessão plenária, ante as razões expostas pelo Relator, em:
9.1. com fundamento nos arts. 235 e 237, inciso III, do Regimento Interno deste Tribunal, conhecer desta representação para, no mérito, considerá-la procedente;
9.2. indeferir a medida cautelar requerida, por falta dos pressupostos para tanto;
9.3 dar ciência desta deliberação ao representante e ao Banco do Nordeste do Brasil;
9.4. encaminhar cópia desta deliberação ao Supremo Tribunal Federal para fins de subsidiar os Inquéritos 4781/DF e 4828/DF.

Representação sobre possível irregularidade no âmbito do Banco do Nordeste do Brasil - BNB na veiculação de publicidade em mídias eletrônicas como sites, blogs, portais e redes sociais, que estariam se dedicando à disseminação de notícias falsas (fake news) e propagando discursos de ódio.

Banco do Nordeste do Brasil S.A. (BNB).

3. Interessados/Responsáveis: não há.

13.1. Ministros presentes: Ana Arraes (na Presidência), Walton Alencar Rodrigues, Benjamin Zymler, Raimundo Carreiro e Bruno Dantas (Relator).
13.2. Ministros-Substitutos convocados: Marcos Bemquerer Costa e André Luís de Carvalho.
13.3. Ministros-Substitutos presentes: Augusto Sherman Cavalcanti e Weder de Oliveira.

BRUNO DANTAS

Por registrar as principais ocorrências no andamento do processo até o momento, resumindo os fundamentos das peças acostadas aos autos, adoto como relatório, com os ajustes necessários, a instrução da Secretaria de Controle Externo do Sistema Financeiro Nacional e dos Fundos de Pensão - SecexFinanças (peça 61) , que contou com a anuência do corpo diretivo da unidade (peças 62-63) :
"INTRODUÇÃO
Trata-se de representação com pedido de cautelar formulada pelo Ministério Público junto ao Tribunal de Contas da União (MPTCU) , subscrita pelo Subprocurador-Geral Lucas Rocha Furtado, com vistas a que este Tribunal proceda à apuração da regularidade de atos que estariam ocorrendo no âmbito do Banco Nacional de Desenvolvimento Econômico e Social (BNDES) e do Banco do Nordeste do Brasil (BNB) , no sentido de veicularem publicidade em sites, blogs, portais e redes sociais divulgadores de fake news e de mensagens antidemocráticas, com animus calumniandi, diffamandi e injuriandi, que poderiam atingir a honorabilidade de instituições e autoridades da República.
EXAME DE ADMISSIBILIDADE
02. Uma vez satisfeitos os requisitos de admissibilidade, o Exmo. Sr. Ministro Relator Bruno Dantas conheceu da representação (peça 10, p. 3) .
03. A SecexFinanças destacou que apenas o BNB faz parte de sua clientela e que a análise dos fatos relativos ao BNDES é atribuição da SecexEstatais, razão pela qual foi autuado o TC Processo 027.953/2020-3 (peça 7, p. 1-2 e 10, p. 1) .
04. Assim, nos presentes autos são examinados apenas os fatos relativos ao BNB.
HISTÓRICO
05. Como indícios de irregularidades, o Subprocurador traz reportagem do jornal O Globo, a qual, em síntese, informa que o BNB e o BNDES teriam realizado publicidade em canais do YouTube considerados inadequados.
06. O Ministério Público de Contas requer a adoção de medida cautelar, determinando ao BNDES e ao BNB que suspendam imediatamente qualquer veiculação de publicidade em sites, blogs, portais e redes sociais, exceto naqueles expressamente ressalvados pelo Acórdão 1329/2020-TCU-Plenário, que adotou a medida de urgência em relação ao Banco do Brasil.
07. Requer, ainda, que, conhecendo o Tribunal desta representação, seja encaminhada cópia de seu teor ao Supremo Tribunal Federal, a título de subsídio ao inquérito instaurado naquela corte mediante a Portaria GP 69, de 14/3/2019 (Inquérito 4.781/DF) , bem como ao Inquérito 4.828/DF.
08. A instrução técnica inicial (peça 7) ponderou que, quanto ao exame sumário dos fatos representados, a materialidade dos gastos seria de pequena monta quando comparada com os gastos totais em publicidade da instituição bancária (R$ 5.536,59 de um total de R$ 3,2 milhões) , assim como que o risco de publicação em apenas 11 canais da plataforma YouTube não indicaria potencial impacto nos objetivos estratégicos do banco público.
09. No entanto, a unidade instrutora considerou a relevância nos fatos suscitados, pois a possível veiculação de propagandas em sítios na internet que divulguem fake news não só prejudicaria a imagem da empresa pública, mas, principalmente, feriria os fundamentos de um Estado Democrático de Direito, como os da cidadania, da dignidade humana e do pluralismo político, nos termos do art. 1º da Constituição Federal, conforme excerto seguinte:
' (¿) 
26. No que se refere ao pedido de medida cautelar, entende-se que se encontra caracterizado o fumus boni iuris, considerando que os indícios de anúncios pagos pelo BNB a veículos que publicam fake news, além de prejudicar a imagem da empresa, caracterizam despesas ilegítimas, pois afrontam os fundamentos de um Estado Democrático de Direito, como os da cidadania, dignidade humana e pluralismo político, insculpidos no art. 1º da Constituição Federal.
27. Não obstante, entende-se que no caso não há elementos para se concluir pelo benefício da concessão, considerando que o periculum in mora, diante do baixo valor que teria sido gasto com os questionados canais (R$ 5.536,59) , possa ser superado pelo periculum in mora reverso, haja vista que eventual impedimento geral de veiculação de publicidade em sites, blogs, portais e redes sociais possa limitar a exposição e a visibilidade do BNB e prejudicar o alcance de suas campanhas publicitárias e, por conseguinte, seus resultados operacionais.
28. Desta forma, com vistas a embasar a formação do juízo de valor com maiores evidências, entende-se que se deve realizar a oitiva prévia do BNB, para que se manifeste sobre os fatos e argumentos apontados pelo representante, bem como acerca dos requisitos da cautelar, em especial de eventual periculum in mora reverso decorrente da possível suspensão de anúncios da estatal nas mídias digitais em questão.
29. Cabe repisar que no caso atual não há indícios de interferência indevida de autoridades na execução das campanhas publicitárias da estatal, circunstância agravante verificada no TC Processo 020.015/2020-8 que poderia fortalecer a caracterização do periculum in mora, pois colocaria em risco os resultados almejados pela companhia. (¿) '
10. O Exmo. Sr. Ministro Relator Bruno Dantas, em Despacho (peça 10) , acolheu a proposta da SecexFinanças, determinando a oitiva prévia e a diligência propostas, nos termos abaixo transcritos, in verbis:
'I-) com fundamento nos arts. 235 e 237, inciso VII, do Regimento Interno deste Tribunal, conhecer da presente representação;
II-) realizar a oitiva prévia do Banco do Nordeste do Brasil, com fulcro no art. 276, § 2º, do Regimento Interno/TCU para que, no prazo de cinco dias úteis, se manifeste sobre a existência dos pressupostos da medida cautelar requerida pelo Ministério Público de Contas, bem como acerca dos fatos e argumentos indicados na inicial, em especial quanto aos seguintes tópicos:
a) existência do periculum in mora reverso decorrente de possível suspensão de qualquer veiculação de publicidade do BNB em sites, blogs, portais e redes sociais, com a exceção dos vinculados a empresas concessionárias de serviços de radiodifusão e a jornais e revistas que existam há mais de dez anos.
b) medidas porventura já adotadas pela estatal para tratar a notícia veiculada pelo jornal O Globo (peça 2 dos presentes autos, encaminhada em anexo) acerca de 378.729 anúncios pagos pelo BNB em 11 canais do YouTube ligados a investigados pelo STF em ação que trata de fake news, incluindo providências eventualmente tomadas para evitar novas publicações de anúncios em veículos de conteúdos impróprios;
III-) realizar diligência, com fundamento no art. 157 do RI/TCU, ao Banco do Nordeste do Brasil, para que, no mesmo prazo de cinco dias úteis, sejam encaminhados os seguintes documentos e informações:
a) quantitativos de anúncios do BNB e respectivos valores pagos aos seguintes canais do YouTube, a partir de 1º/1/2019: Vlog do Lisboa, O Giro de Notícias, Folha Política, Foco do Brasil, Alberto Silva, Ravox Brasil, Bernardo Pires Kuster, Terça Livre, deputada federal Carla Zambelli, Sara Giromini e Bia Kicis;
b) cópia dos processos de contratação de publicidade que embasam os anúncios do BNB aos canais citados;
c) normativos concernentes aos procedimentos e à política de veiculação de propaganda e anúncios e mídia impressa e mídia digital no BNB e suas subsidiárias;
d) indicação de controles internos, protocolos, procedimentos e políticas do banco com vistas a distinguir, monitorar, e proteger a identidade do BNB no que se refere à contratação indevida de sites, blogs, redes sociais e outras formas de veiculação em mídia digital que disseminem notícias falsas (fake news) ou até mesmo que divulguem mensagens contrárias aos interesses do BNB;
e) normativos, procedimentos e políticas do BNB acerca da escolha dos veículos de publicidade para hospedagem de seus anúncios, em termos de impessoalidade e eficiência alocativa;
f) regras e política de governança e controle do BNB relativos a gastos com propaganda de suas subsidiárias;
g) eventuais pareceres e notas técnicas que embasem a contratação desses veículos no ano de 2019 e no corrente ano;
h) lista completa, desde o ano de 2019 até a data de ciência da diligência, de todos os gastos com publicidade em mídia digital direcionada a sites, blogs, redes sociais e outras formas de veiculação digital, prevendo o número dos contratos respectivos da conta de publicidade do BNB responsável por tais ações, a data, o veículo e o valor pago por cada veiculação.'
EXAME TÉCNICO
11. Em resposta ao Ofício 44929/2020-TCU/Seproc (peça 13, de 24/8/2020) , o BNB encaminhou o Ofício 0201/2020 (peça 13, de 2/9/2020 e anexos, peças 14-59) .
12. O BNB iniciou com as considerações iniciais e, somente, ao final, ofertou os elementos requeridos no ofício de oitiva (item II, alíneas 'a' a 'h') . Por oportuno, a presente instrução fará a inversão desse ordenamento, apresentando, inicialmente as informações requisitadas (item V, peça 16, p. 4-8) e, posteriormente, as considerações do banco (itens I a IV, peça 16, p. 1-4) . É o que se expõe a seguir.
13. Em síntese, o BNB apresentou as informações abaixo descritas:
Das informações / documentos requisitados
a) quantitativos de anúncios do BNB e respectivos valores pagos aos seguintes canais do YouTube, a partir de 1º/1/2019: Vlog do Lisboa, O Giro de Notícias, Folha Política, Foco do Brasil, Alberto Silva, Ravox Brasil, Bernardo Pires Kuster, Terça Livre, deputada federal Carla Zambelli, Sara Giromini e Bia Kicis;
13.1. O banco apresentou a tabela seguinte, detalhando os quantitativos de anúncios e respectivos valores pagos aos seguintes - Canais do Youtube, a partir de 1/1/2019:
Tabela 1:
	Canal/Veículo
	Tipo
	Levantamento
Google Ads
1/1/2019 a 31/8/2020 -
Investimento (R$) 
	Levantamento
Google Ads
1/1/2019 a 31/8/2019 - Impressões Anúncios

	1
	Vlog do Lisboa
	Canal do Youtube
	R$ 4.411,47
	297.418

	2
	O Giro de Notícias
	Canal do Youtube
	R$ 576,54
	33.260

	3
	Folha Política
	Canal do Youtube
	R$ 382,95
	27.728

	4
	Foco do Brasil
	Canal do Youtube
	R$ 137,33
	17.633

	5
	Alberto Silva
	Canal do Youtube
	R$ 15,39
	1.542

	6
	Ravox Brasil
	Canal do Youtube
	R$ 10,15
	955

	7
	Bernado Pires Kuster
	Canal do Youtube
	R$ 1,20
	117

	8
	Terça livre
	Canal do Youtube
	R$ 10,07
	353

	9
	Deputada federal Carla Zambelli
	Canal do Youtube
	R$ 0,23
	19

	10
	Sara Giromini
	Canal do Youtube
	R$ 0,94
	16

	11
	Bia Kicis
	Canal do Youtube
	R$ 0,20
	9

	TOTAL
	R$ 5.546,47
	379.050

b) cópia dos processos de contratação de publicidade que embasam os anúncios do BNB aos canais citados;
13.2. Conforme resumo a seguir, estão em anexo os documentos que comprovam a contratação dos serviços que resultaram nos investimentos do item anterior (peças 29-36) , conforme tabela das campanhas seguintes, por canais e exercícios (2019 e 2020) :
Tabela 2:
	Ano
	Campanha
	Canais
	Valor
	Impressões

	2019
	Crediamigo NE
Youtube (Wake Up) 
AP's: 21434, 21435, 21436
NFs: 8888, 9167, 9287
	Folha Política
	R$ 106,32
	654

			O Giro de Notícias
	R$ 236,22
	1.914

			Ravox Brasil
	R$ 6,18
	38

			Terça Livre TV
	R$ 2,98
	37

			Vlog do Lisboa
	R$ 78,09
	633

		Crediamigo SSA REC
Youtube (Google) 
OC: 14125
NF: 20134
	Alberto Silva
	R$ 7,08
	345

			Bia Kicis
	R$ 0,13
	4

			Carla Zambelli
	R$ 0,06
	5

			Foco do Brasil
	R$ 17,01
	710

			Folha Política
	R$ 119,64
	4.935

			O Giro de Notícias
	R$ 92,02
	3.820

			Ravox Brasil
	R$ 0,07
	5

			Terça livre TV
	R$ 4,06
	163

			Vlog do Lisboa
	R$ 11,83
	556

		MPE 2019
Youtube (Google) 
OC's: 10666A, 10666B
NF's: 9911, 10319
	Alberto Silva
	R$ 7,76
	1.177

			Bernardo P Kuster
	R$ 0,47
	35

			Bia Kicis
	R$ 0,06
	4

			Carla Zambelli
	R$ 0,15
	11

			Foco do Brasil
	R$ 42,17
	6.249

			Folha Política
	R$ 83,57
	13.807

			O Giro de Notícias
	R$ 34,55
	7.440

			Ravox Brasil
	R$ 1,16
	397

			Sara Winter
	R$ 0,44
	2

			Terça Livre Live
	R$ 0,07
	9

			Terça Livre TV
	R$ 1,02
	68

			Vlog do Lisboa
	R$ 15,37
	2 736

	2020
	Começo de Ano
Youtube (Google) 
OC: 15184
NE: 22797
	Alberto Silva
	R$ 0,41
	4

			Foco do Brasil
	R$ 21,11
	1.345

			Folha Política
	R$ 31,83
	1.650

			O Giro de Notícias
	R$ 166,95
	11.765

			Sara Winter
	R$ 0,47
	5

			Terça Livre TV
	R$ 1,54
	22

			Vlog do Lisboa
	R$ 4.291,08
	290.716

		Crediamigo 2ª Fase
Youtube (Google) 
0C's: 11089A 11089B
Nrs: 10839, 10962
	Alberto Silva
	R$ 0,14
	16

			Bernardo P Küster
	R$ 0,73
	82

			Ria Kicis
	R$ 0,01
	1

			Carla Zambelli
	R$ 0,02
	3

			Foco do Brasil
	R$ 57,04
	9.329

			Folha Política
	R$ 41,59
	6.682

			O Giro de Notícias
	R$ 46,80
	8.321

			Ravox Brasil
	R$ 2,74
	515

			Sara Winter
	R$ 0,03
	9

			Terça Livre Live
	R$ 0,09
	19

			Terça Livre TV
	R$ 0,31
	35

			Vlog do Lisboa
	R$ 15,10
	2.777

	TOTAL
	R$ 5.546,47
	379.050

c) normativos concernentes aos procedimentos e à política de veiculação de propaganda e anúncios e mídia impressa e mídia digital no BNB e suas subsidiárias;
13.3. Os normativos internos do Banco do Nordeste que tratam de procedimentos e políticas de publicidade são os seguintes (peças 38-52) :
Tabela 3:
	Normativo
	Peça

	1013 - Manual Básico-Comunicação Social, Título 3 - Ações de Comunicação, 01 - Publicidade
	39-49

	3047 - Manual de Procedimentos-Comunicação, Título 2 Procedimentos de Comunicação, item 6 Publicidade.
	51-52

	1016 - Manual Básico - Instâncias de Decisões Administrativas, Título 7 Competências e Alçadas - Representação e Imagem Institucional, 01 Publicidade, Divulgação e Promoção.
	50

	Leis, decretos e instruções normativas que regem os contratos de publicidade entre o Banco do Nordeste e as agências de publicidade:
	Peça

	Instrução Normativa SECOM 2, de 20/4/2018
	38

	Lei 12.232, de 29/4/2010, e, de forma complementar, das Leis 4.680, de 18/6/1965, e 8.666, de 21/6/1993.
	
	Decreto 6.555, de 8/9/2008, Decreto 4.563, de 31/12/2002, Decreto 57.690, de 1/2/1966.
	
d) indicação de controles internos, protocolos, procedimentos e políticas do banco com vistas a distinguir, monitorar, e proteger a identidade do BNB no que se refere à contratação indevida de sites, blogs, redes sociais e outras formas de veiculação em mídia digital que disseminem notícias falsas (fake news) ou até mesmo que divulguem mensagens contrárias aos interesses do BNB;
13.4. O BNB esclareceu que as agências de publicidade contratadas possuem, em suas rotinas de programação de campanhas nas plataformas digitais, o cuidado de inibir a inserção de anúncios do banco em sites com conteúdos impróprios ou inadequados. A seleção de critérios para distribuição de publicidade é realizada a partir da definição do público-alvo e da abrangência geográfica de cada ação de comunicação. Aduz que o banco faz parte do Sicom (Sistema de Comunicação Social do Poder Executivo Federal) e, portanto, só pode contratar os veículos com cadastro 'conforme' no MídiaCAD - sistema de cadastros de veículos mantido e coordenado pela Secom (Secretaria Especial de Comunicação Social da Presidência da República) .
13.5. As empresas de mídia programática, ao submeterem os próprios cadastros à Secom, inserem e submetem também uma lista ('Whitelist' ou 'Wishlist') de sites. Essa lista é um recorte do inventário completo disponível, de modo que os órgãos do Executivo Federal só ficam autorizados a veicular anúncios dentre os sites que compõem essa lista.
13.6. Realça, no entanto, que o mesmo não acontece com as ferramentas 'Facebook Ads' e do 'Google Ads': nesses veículos, há disponibilidade do inventário completo e a possibilidade de criar uma lista de bloqueio, excluindo sites do inventário e de usar filtros de inventário para controlar o tipo de conteúdo dos sites ou APPs parceiros.
13.7. O Banco do Nordeste entende que a distribuição de publicidade deve adotar critérios imparciais e objetivos e atender exclusivamente aos objetivos de comunicação de cada ação. Assim, não seria possível, a fim de verificar quais seriam os conteúdos impróprios a serem excluídos, proceder a uma análise individual de todos os conteúdos do inventário completo disponibilizado pelas ferramentas, tanto por conta do volume de sites, canais e apps disponíveis, quanto por conta da característica dinâmica de atualização de conteúdos. Para tal finalidade, as ferramentas disponibilizam sistemas de brand safety, que realizam essas rotinas de forma contínua. Isso não exclui a possibilidade de o banco adotar uma política de exclusão de sítios específicos, desde que a lista de sites, apps ou canais venha a ser elaborada por organização ou autoridade competente e compartilhada pela Secom.
13.8. Para além dos filtros disponíveis e chancelados pelas ferramentas de mercado, o BNB esclarece que, na posição de anunciante e de empresa pública, não tem competência para proceder a checagem de informações e selecionar sites, apps ou canais a serem excluídos dos inventários de mídia programática.
13.9. O Banco do Nordeste aduz que, por esse motivo supra e como forma de reforçar seu compromisso com a verdade e com a informação de qualidade, tão importante e salutar para o desenvolvimento do Nordeste, resolveu suspender, desde 8/6/2020, todas as ações de publicidade distribuídas por mídia programática. Salienta, ainda, que as publicidades dessa natureza continuarão suspensas para proteger a imagem do Banco do Nordeste perante seus clientes, o mercado e a sociedade, até que a discussão com as autoridades e com o mercado se aprofunde e evolua para uma solução na qual o Banco possa voltar a autorizar esse tipo de publicidade de forma segura, responsável e justa.
e) normativos, procedimentos e políticas do BNB acerca da escolha dos veículos de publicidade para hospedagem de seus anúncios, em termos de impessoalidade e eficiência alocativa;
13.10. Informa que os critérios técnicos de planejamento e seleção de veículos de mídia adotados seguem as orientações da Instrução Normativa 2, de 20/4/2018, da Secom.
f) regras e política de governança e controle do BNB relativos a gastos com propaganda de suas subsidiárias;
13.11. De início, informa que o banco não possui subsidiárias e que todos os investimentos com publicidade são executados de forma centralizada e estão sob a égide dos seguintes instrumentos legais: Lei 12.232, de 29/4/2010, e, de forma complementar, das Leis 4.680, de 18/6/1965, e 8.666, de 21/6/1993. Aplicam-se também as disposições do Decreto 6.555, de 8/9/2008, do Decreto 4.563, de 31/12/2002, da Instrução Normativa Secom 2, de 20/4/2018, do Decreto 57.690, de 1/2/1966, do Decreto 3.722, de 9/1/2001, da Instrução Normativa SLTI/MP 02, de 11/10/2010.
13.12. Esclarece que as campanhas publicitárias e os respectivos investimentos anuais em publicidade estão previstos no Planejamento Anual de Comunicação, aprovado pela Diretoria do Banco, e são executados pelo Ambiente de Comunicação, mediante deliberação do Comitê de Publicidade, composto por 5 membros, a saber: Superintendente de Marketing e Comunicação, Chefe do Gabinete da Presidência, Superintendente de Negócios de Varejo e Agronegócio, Superintendente de Controle Financeiro e Superintendente Produtos e de Serviços Bancários.
13.13. Aduz que as veiculações de anúncios e produções de peças e materiais são autorizadas individualmente por meio da assinatura das respectivas autorizações de publicações e orçamentos de produção ou de custos internos. As notas fiscais de pagamento das despesas são liberadas pelo gestor e fiscal do contrato, após conferência do checking de mídia e conformidade das documentações.
g) eventuais pareceres e notas técnicas que embasem a contratação desses veículos no ano de 2019 e no corrente ano;
13.14. Conforme tabela seguinte, o BNB apresenta os documentos comprobatórios das defesas técnicas das ações que resultaram nos investimentos nos canais em questão, elaboradas pelas agências de publicidade contratadas pelo banco, enviadas à Secom, por meio do sistema Mídia Web (peças 53-57) .
Tabela 4:
	Data da Abertura da Ação
	Ação
	Tema da Ação
	Período de Veiculação
	Veículos de Comunicação
	Data de Conformidade
	Valor

	5/4/2019
	Ação 2019/4
	Crediamigo NE 2019
	14/6 a 28/7/2019
	CAZAMBA, FACEBOOK e SUA MÚSICA
	14/6/2019
	R$ 921.822,85

	29/7/2019
	Ação 2019/18
	Crediamigo SSA / REC
	1/10 e 30/11/2019
	ADMOSVIL, CAZAMBA, FACEBOOK, WAKE UP e GOOGLE BRASIL
	19/9/2019
	R$ 776.450,64

	18/12/2019
	Ação 2019/42
	Crediamigo ON
	26/12/2019 a 26/1/2020
	GOOGLE Brasil
	23/12/2019
	R$ 101.507,50

	29/8/2019
	Ação 2019/23
	MPE INTERNET
	1/10 a 31/10/2019
	CAZAMBA, FACEBOOK, InfoMoney, UOL, GOOGLE BRASIL e Blogs Regionais
	23/9/2019
	R$ 805.282,82

	26/12/2019
	Ação 2019/44
	Começo de Ano
	30/1 a 25/2/2020
	AUDIO AD, FACEBOOK, FITMIDIA, LINKEDIN, TWITTER, GOOGLE BRASIL
	30/1/2020
	R$ 1.010.892,79

h) lista completa, desde o ano de 2019 até a data de ciência da diligência, de todos os gastos com publicidade em mídia digital direcionada a sites, blogs, redes sociais e outras formas de veiculação digital, prevendo o número dos contratos respectivos da conta de publicidade do BNB responsável por tais ações, a data, o veículo e o valor pago por cada veiculação.
13.15. O BNB encaminha a lista de peça 58.
Considerações Adicionais
14. Adicionalmente às informações requeridas no item II do Ofício 44929/2020-TCU/Seproc (peça 13) o BNB apresenta, em síntese, as seguintes considerações / esclarecimentos (peça 16, itens I a IV) :
14.1. ao realizar suas campanhas publicitárias, efetua o planejamento de mídia com base em pesquisas de mercado, sempre considerando os veículos que têm maior inserção entre os seus clientes e a melhor performance, de acordo com os resultados de índices de audiência e perfil dos públicos;
14.2. dessa forma, toda a verba de publicidade é investida com intuito de atingir os objetivos estratégicos da empresa, as metas negociais e, em última instância, realizar a missão de desenvolvimento regional da organização;
14.3. por meio de suas agências de publicidade, o banco realiza a contratação de veículos de mídia que utilizam plataformas inteligentes que veiculam o anúncio nos locais onde a audiência é mais aderente ao público-alvo da campanha em realização e investe os recursos de acordo com a performance; se em determinado canal houver um resultado melhor do que nos demais, esse veículo receberá mais recursos;
14.4. esclarece que, neste caso, o banco não definiu os veículos nos quais a publicidade seria veiculada, e sim o perfil do público a ser alcançado;
14.5. cita um exemplo: a campanha para divulgação das linhas de crédito voltada para as Micro e Pequenas Empresas, realizada no segundo semestre de 2019, na qual foi definido perfil, conforme telas de peças 17-20, de público que deveria ser alcançado pelos anúncios referentes à campanha, segmentando-o de acordo com idade, localização e interesses (construção, franquias, academia, engenharia, etc) ;
14.6. afirma que as campanhas realizadas no período em questão (de 1/1/2019 a 31/8/2020) , foram utilizadas as seguintes ferramentas: Google Ads (separado em Google Search, Rede de Display e Rede de Vídeo) ; FacebookAds (separados em impulsionamentos de anúncios nos posicionamentos 'feed' e 'stories' das redes sociais dos próprios usuários, com link para os perfis do Banco do Nordeste, e programática do Facebook - Audience Network) ; e mídia programática (empresas Cazamba, FitMidia, AudioAd, Wake up, AdsMovil, Populis) .
14.7. destaca que:
14.7.1. todos os veículos têm cadastro 'conforme' no MidiaCAD (sistema de cadastro de veículos da Secom) ;
14.7.2. as empresas de mídia programática utilizam uma lista ('Whitelist' ou 'Wishlist') de sites, que corresponde a um recorte do inventário completo disponível, de modo que os órgãos do Executivo Federal só ficam autorizados a veicular anúncios dentre os sites que compõem essa lista; menciona também que é possível bloquear determinados sites em uma lista chamada de 'Blocklist' ou 'Blacklist'.
14.7.3. o 'Facebook Ads' e o 'Google Ads' não utilizam as listas acima, usando, em substituição, filtros de conteúdo;
14.7.4. os canais elencados no despacho do E. TCU receberam anúncios provenientes da ferramenta 'Google Ads'; os filtros determinados pelo banco foram: tragédia e conflito; problemas sociais sensíveis; difamação e linguagem grosseira; erótico e conteúdo sensacionalista e chocante; nos sites, blogs ou vlogs em que a ferramenta identifica esse tipo de conteúdo, os anúncios do Banco do Nordeste não entram;
14.7.5. os anúncios impulsionados no Facebook e Instagram, bem como os utilizados na ferramenta 'Google Search' não aparecem em outros sítios; os impulsionamentos aparecem no feed e stories dos próprios usuários, com link para os perfis do Banco do Nordeste, enquanto os do 'Google Search' aparecem na página de resultados de busca do próprio Google, não estando atrelados a conteúdos de terceiros.
15. Em relação ao periculum in mora reverso  (o dano resultante da concessão da medida é superior ao que se deseja evitar) , o BNB sustenta, em síntese:
15.1. a suspensão da veiculação de publicidade em sites, blogs, portais e redes sociais foi medida imediata adotada pelo banco quando do conhecimento da notícia veiculada pelo jornal 'O Globo', de eventuais despesas ilegítimas; durante esse período de suspensão, foi realizado um breve exercício para verificação dos impactos de tal medida;
15.2. o Brasil é 4° país do mundo em números de usuários de internet, com 149 milhões de usuários, representando 70% da população, atrás somente da China, Índia e Estados Unidos (Midia Dados 2019 - Uso da Internet e World Population - página 210) ;
15.3. muitos serviços estão migrando para o digital, com destaque para os financeiros; acompanhando essa tendência e objetivando otimizar recursos para atender às expectativas dos clientes, o banco lançou diversos aplicativos que agilizaram o atendimento e deram transparência ao processo de crédito nos últimos anos;
15.4. defende que a digitalização dos serviços bancários, assim como em outros setores da economia, é um caminho imposto pela realidade do mundo atual, citando que, no caso do banco, as transações bancárias realizadas por meios digitais (internet banking e mobile) estão em franco crescimento e já representam 49% do total;
15.5. o gráfico dos serviços de atendimento ao cliente acompanha o mesmo desenho: os clientes preferem o atendimento via plataformas digitais (redes sociais) a ligações para o número '0800'; os relatórios de campanhas publicitárias do banco comprovam esse fenômeno;
15.6. exemplifica que a campanha denominada 'Agora Vai', campanha voltada para o segmento de Micro e Pequenas Empresas, realizada no segundo semestre de 2019: houve um resultado de 722 atendimentos via 0800, enquanto, nas redes sociais, foram realizados 1.598 atendimentos e recebidos 6.668 comentários, além de terem sido preenchidos 1.169 cadastros no site de simulação de crédito;
15.7. relata com outro exemplo a pujança dessa modalidade de publicidade: a campanha de lançamento do APP Crediamigo (programa de microcrédito do Banco do Nordeste) , com estratégia amplamente apoiada em anúncios de Internet, os resultados foram 75 mil cadastros preenchidos no aplicativo e 500 mil downloads durante a campanha - o que demonstra a efetividade dos veículos de Internet;
15.8. afirma que a publicidade para ser efetiva precisa chegar aonde o público-alvo de uma organização está e que os investimentos em publicidade vêm acompanhando a 'digitalização' da população;
15.9. menciona que, segundo o CENP (Conselho Executivo de Normas Padrão) , no Brasil, o investimento no meio Internet cresceu 50,9% no primeiro semestre de 2019, em relação ao igual período de 2018; as cifras variaram de R$ 1,1 bilhão (14,4% do total) para R$ 1,66 bilhão (20,2% do total de investimentos em publicidade) ;
15.10. conclusivamente, sustenta que atualmente é praticamente impossível desenvolver uma estratégia de comunicação publicitária que não contemple o meio Internet; além do mais o meio se destaca também por oferecer alta capacidade de segmentação da mensagem, garantindo maior assertividade dentro do target, pela capacidade de gerar negócios e de mensurar resultados de forma rápida e precisa;
15.11. reafirma que a medida cautelar que determina a suspensão imediata de qualquer veiculação de publicidade em sites, blogs, portais e redes sociais, com exceção aos vinculados a empresas concessionárias de serviços de radiodifusão e a jornais e revistas que existam há mais de dez anos está sendo respeitada, no entanto, restringe drasticamente o alcance das ações de publicidade e impacta nos resultados negociais de produtos e serviços;
15.12. alega que, para determinados públicos-alvo como, por exemplo, microempreendedores informais, os anúncios em redes sociais, especialmente Facebook e Instagram, são bastante assertivos e expressivos para o resultado da campanha; considera, no entanto, que é ainda é possível estar presente nessas plataformas de forma orgânica, mas a ausência de impulsionamentos limita o alcance e os resultados operacionais;
15.13. menciona que anúncios nas mídias sociais Facebook e Instagram não monetizam os donos dos perfis;
15.14. nesse contexto, em se tratando de sobrevivência da empresa em um setor tão competitivo e dinâmico como é o bancário, não se pode prescindir de anúncios nas diversas plataformas digitais por questões mercadológicas;
16. Em relação às medidas adotadas, o BNB informa, em síntese, que:
16.1. imediatamente após o recebimento de notificação de despacho do Tribunal de Contas da União, o Banco do Nordeste solicitou esclarecimentos às suas agências de publicidade, conforme e-mail (peças 21-22) ;
16.2. antes, porém, já havia solicitado explicações sobre o uso da mídia (peça 23-24) ; a ação teve como intuito verificar o motivo da veicularão de anúncios do Banco do Nordeste em canais considerados emissores de fake news;
16.3. preventivamente, em 8/6/2020, o Banco do Nordeste suspendeu, até que se aprofunde a discussão sobre a publicidade em veículos por meio de mídia programática, a distribuição de anúncios publicitários dessa forma;
16.4. a ação de mídia do meio Internet da campanha 'É possível' (campanha mercadológica do Banco com foco na divulgação de produtos de crédito para micro e pequenas empresas, que estava em fase de análise de mídia) foi cancelada para exclusão da mídia programática e submetida novamente à Secom, via sistema Midia Web (comprovantes de cancelamento e submissão de nova ação de mídia: peças 25-28) ;
16.5. Em 7/8/2020, o Banco do Nordeste foi cientificado da decisão cautelar do TCU acerca de investimento em publicidade do Governo Federal, por meio do oficio circular 2/2020/DEMIP/SPP/SECOM/SEGOV/PR, de 6/7/2020; referida decisão cautelar determinou a cessação 'do direcionamento de recursos de campanhas publicitárias do Governo Federal, quaisquer que sejam, para plataformas/canais/mídias cuja audiência ou público-alvo sejam estranhos ao que se pretende comunicar, ou ainda que se relacionem a atividades ilegais, até que o Tribunal delibere, no mérito, acerca da matéria'; as agências de publicidade contratadas pelo banco foram informadas da determinação, que, a rigor, já vinha sendo cumprida desde o dia 8/6/2020 do presente ano.
Análise
17. O Acórdão 1329/2020-TCU-Plenário (TC 020.015/2020) foi proferido na Sessão de 27/5/2020, nos seguintes termos:
9.1. com fulcro no art. 276, caput, do Regimento Interno/TCU, referendar a medida cautelar adotada pelo relator por meio do despacho contido na peça 8 destes autos, transcrito no Relatório que precede este acórdão, bem como as medidas acessórias constantes no mencionado despacho, com exceção da medida especificada no subitem 9.2. abaixo;
9.2. revogar a determinação dirigida à Controladoria-Geral da União constante do item v do despacho do relator (peça 8) ;
9.3. recomendar à Casa Civil e à Controladoria-Geral da União que avaliem a conveniência e a oportunidade de elaborar instrumento normativo sobre integridade de sites, blogs, portais e redes sociais, inclusive em relação ao combate à profusão de fake news, estabelecendo critérios de certificação para que possam receber recursos públicos (monetização) via anúncios publicitários e congêneres, com efeitos vinculantes a todos os órgãos do Governo Federal, incluindo as empresas estatais;
9.4. encaminhar cópia desta deliberação ao Banco do Brasil e ao representante.
18. A matéria jornalística que fundamentou a presente representação foi veiculada, em 25/7/2020, pelo Jornal O Globo (peça 2; https://blogs.oglobo.globo.com/sonar-a-escuta-das-redes/post/bndes-e-banco-do-nordeste-pagaram-por-anuncios-em-canais-de-blogueiros-investigados-no-stf.html) .
19. O BNB informa que, preventivamente, em 8/6/2020 (após a prolação do Acórdão TCU 1329/2020 e antes, portanto, da veiculação do Jornal O Globo) , suspendeu a distribuição de anúncios publicitários por meio de mídia programática, até que se aprofunde a discussão sobre a publicidade em veículos.
20. Assim, o BNB já vem cumprindo as determinações do referido Acórdão 1329/2020-TCU-Plenário, sendo despiciendo proferir qualquer comando nesse sentido.
21. O gráfico seguinte, obtido do processamento dos dados da Tabela 2 (supra) demonstra os valores pelos canais nos exercícios de 2019 e 2020:
22. Comprova-se, portanto, a baixa materialidade dos valores envolvidos nos diversos canais: vários deles não totalizam R$ 10,00 nos dois exercícios. Tal evidência deixa claro que o objetivo não foi financiar canais que profiram fake news.
23. A ocorrência da baixa monetização foi em decorrência da utilização da mídia programática do 'Google Ads' (Tabela 1, supra) .
24. O BNB esclarece que as empresas de mídia programática utilizam uma lista ('Whitelist' ou 'Wishlist') de sites, que corresponde a um recorte do inventário completo disponível, de modo que os órgãos do Executivo Federal só ficam autorizados a veicular anúncios dentre os sites que compõem essa lista. Menciona também que é possível bloquear determinados sites em uma lista chamada de 'Blocklist' ou 'Blacklist'. No entanto, as mídias programáticas 'Facebook Ads' e 'Google Ads' não utilizam as listas acima, usando, em substituição, filtros de conteúdo. Em decorrência disso, o BNB suspendeu preventivamente a utilização das mídias programáticas até ulterior deliberação das autoridades competentes.
25. Verifica-se que a monetização dos canais em tela (de baixa materialidade) foi decorrente da utilização de mídia programática (algoritmos com inteligência artificial) e não de vontade expressa do BNB em fomentar a existência de tais canais e sua ocorrência futura foi suspensa.
26. Alvitra-se, portanto, que os presentes autos sejam conhecidos, e, no mérito, que sejam considerados parcialmente procedentes, devendo, em seguida, serem arquivados.
CONCLUSÃO
27. Trata-se de representação, com pedido de cautelar, formulada pelo Ministério Público junto ao Tribunal de Contas da União (MPTCU) , subscrita pelo Subprocurador-Geral Lucas Rocha Furtado, com vistas a que este Tribunal proceda à apuração da regularidade de atos que estariam ocorrendo no âmbito do Banco do Nordeste do Brasil (BNB) , no sentido de veicularem publicidade em sites, blogs, portais e redes sociais divulgadores de fake news.
28. No Despacho (peça 10) do Exmo. Sr. Ministro Relator Bruno Dantas, a representação foi conhecida e determinada a oitiva prévia do BNB, que ofertou os esclarecimentos de peças 14-59.
29. A Seção Exame Técnico concluiu que a ocorrência dos fatos questionáveis de baixa materialidade foi decorrente da utilização da mídia programática 'Google Ads' (algoritmos com inteligência artificial) . Assim, restou caracterizado que o BNB não aprovou expressamente tais veiculações e não houve o intento deliberado de fomentar a manutenção dos sítios dos quais emanem fake news.
30. O BNB, após a publicação do Acórdão 1329/2020-TCU-Plenário (TC 020.015/2020, Sessão de 27/5/2020) e antes da publicação da matéria do Jornal O Globo, em 25/7/2020, já havia suspendido, em 6/8/2020, a utilização da modalidade mídia programática até ulterior deliberação das autoridades competentes. Assim, entende-se que não há necessidade de atuação nesta Corte Contas neste momento, razão pela qual se alvitra a denegação da medida cautelar proposta pelo Douto MP/TCU.
PROPOSTA DE ENCAMINHAMENTO
31. Diante do exposto, submetem-se os autos à consideração superior, propondo ao Tribunal:
a) conhecer da presente representação, satisfeitos os requisitos de admissibilidade previstos nos arts. 235 e 237, inciso III, do Regimento Interno deste Tribunal, c/c o art. 103, § 1º, da Resolução - TCU 259/2014;
b) no mérito, considerar parcialmente procedente;
c) ante as razões expostas, denegar a medida cautelar alvitrada pelo Douto MP/TCU;
d) cientificar o representante acerca da decisão que vier a ser prolatada; e
e) arquivar o processo."
É o relatório.

não há.

Não atuou.

REPRESENTAÇÃO. BANCO DO NORDESTE DO BRASIL. VEICULAÇÃO DE PROGRAMA INSTITUCIONAL EM VEÍCULOS QUE DIVULGAM NOTÍCIAS FALSAS (FAKE NEWS). PEDIDO DE MEDIDA CAUTELAR. CONHECIMENTO. MEDIDAS SANEADORAS. INDEFERIMENTO DA CAUTELAR. PROCEDÊNCIA DA REPRESENTAÇÃO. COMUNICAÇÕES.

REPRESENTAÇÃO (REPR)

Secretaria de Controle Externo do Sistema Financeiro Nacional e dos Fundos de Pensão (SecexFinanças).

Trata-se de representação, com pedido de medida cautelar, formulada pelo Subprocurador-Geral do Ministério Público junto ao Tribunal de Contas da União (MP/TCU) Lucas Rocha Furtado, noticiando indícios de irregularidades, veiculados pelo jornal 'O Globo', de 27/7/2020, no sentido de que o Banco Nacional de Desenvolvimento Econômico e Social (BNDES) e o Banco do Nordeste do Brasil (BNB) estariam veiculando publicidade em sites, blogs, portais e redes sociais divulgadores de notícias falsas (fake news) e de mensagens antidemocráticas, bem como que poderiam atingir a honorabilidade de instituições e autoridades da República.
Segundo a reportagem, o BNDES e o BNB estariam utilizando o mesmo modus operandi verificado no Banco do Brasil ao admitir a interferência de terceiros na gestão de suas ações de comunicação, especialmente ao monetizar canais de mídia digital que propagam notícias falsas por meio da veiculação de propaganda institucional.
Ao final, o Subprocurador requereu a apuração dos fatos narrados, o deferimento de medida cautelar nos mesmos moldes do decidido na representação do Banco do Brasil e o encaminhamento de cópia da representação ao Supremo Tribunal Federal (STF) para subsidiar os Inquéritos 4781/DF e 4828/DF.
Os indícios de irregularidade no Banco do Brasil foram objeto de representação de autoria do Subprocurador-Geral do MP/TCU Lucas Rocha Furtado, constituindo o TC Processo 020.015/2020-8, também de minha relatoria.
No âmbito do TC Processo 020.015/2020-8, determinei cautelarmente ao Banco do Brasil que imediatamente suspendesse qualquer veiculação de publicidade em sites, blogs, portais e redes sociais, com a exceção dos veículos vinculados a empresas concessionárias de serviços de radiodifusão, por serem delegatárias de serviço público, bem como daqueles vinculados a jornais e revistas que existissem há mais de dez anos, até que sobrevenha o normativo de certificação a ser elaborado pela Controladoria-Geral da União, ou até que este Tribunal delibere, no mérito, sobre a matéria. A cautelar foi referendada por meio do Acórdão 1329/2020-TCU-Plenário.
Considerando que esta representação diz respeito a duas instituições, a apuração dos fatos foi segregada em dois processos, ambos de minha relatoria. 
Estes autos ficaram a cargo da Secretaria de Controle Externo do Sistema Financeiro Nacional e dos Fundos de Pensão (SecexFinanças) e tratou das ocorrências no âmbito do Banco do Nordeste do Brasil S.A.
O TC Processo 027.953/2020-3 foi instruído pela Secretaria de Controle Externo da Administração Indireta no Rio de Janeiro (SecexEstatais) e abordou os eventos ocorridos no Banco Nacional de Desenvolvimento Econômico e Social (BNDES) .
Pela conexão desses processos, trago os dois para julgamento nesta sessão plenária. 
II
Ao analisar a oitiva prévia do BNB, a SecexFinanças ponderou que os fatos questionáveis foram de baixa materialidade, totalizando R$ 5.546,47 para um total de 379.050 impressões, e decorreram da utilização da mídia programática "Google Ads" (algoritmos com inteligência artificial) . Restaria, assim, "caracterizado que o BNB não aprovou expressamente tais veiculações e não houve o intento deliberado de fomentar a manutenção dos sítios dos quais emanem fake news".
Ademais, o BNB, após a publicação do Acórdão 1329/2020-TCU-Plenário e antes da instauração desta representação, já havia suspendido, em 6/8/2020, a utilização da modalidade mídia programática para a realização de suas campanhas publicitárias até ulterior deliberação das autoridades competentes. 
Em conclusão, a unidade instrutora encaminha sua proposta de mérito no sentido de considerar a representação parcialmente procedente e de indeferir a medida cautelar requerida pelo Subprocurador do Ministério Público de Contas, sem que seja, por ora, necessária a expedição de qualquer medida adicional por parte do Tribunal.
III
Feita essa breve contextualização, passo a decidir.
Inicialmente, reitero o conhecimento da representação, nos termos do despacho de peça 10.
No mérito, adianto que considero esta representação como procedente.
Como venho me manifestando reiteradamente em processos que tratam da veiculação de notícias falsas (fake news) por meio de campanhas publicitárias com recursos públicos, a matéria ora em apreciação é de extrema gravidade e deve ser objeto de constante vigilância por parte não só deste Tribunal como de toda a sociedade.
Embora a divulgação de notícias falsas não seja uma prática que tenha nascido recentemente, ela adquiriu uma roupagem nova e diversa dos padrões anteriores.
Na verdade, estamos presenciando um fenômeno até então sem precedentes que é a multiplicação de canais de mídia digital de toda espécie, tais como sites, blogs, apps, portais e redes sociais, vinculadas a veículos formais já há muito estabelecidos ou totalmente novos e independentes, por meio dos quais qualquer um pode expressar suas ideias, opiniões, com o conteúdo que bem entender sobre qualquer assunto.
De um lado, esse fato em si é de uma riqueza enorme, pois tem o condão de favorecer e enriquecer o debate multifacetado, multilateral e qualificado em todos os assuntos que permeiam a vida em sociedade, contribuindo de forma ampla, universalizada, atemporal em face do fácil acesso a tais meios, bastando, para tanto, estar ligado por meio de um simples smartphone a uma rede de internet.
Por outro lado, as facilidades de acesso, de produção e de divulgação das mídias digitais acirraram a polarização dos debates em temas como política, religião, correntes ideológicas e de comportamento por vários grupos, os quais se utilizam dessas mesmas facilidades para veicularem notícias falsas, discursos de ódio contra instituições, pessoas públicas e autoridades, isto sem falar de campanhas contra as ciências e o conhecimento acadêmico.
Embora essas condutas sejam reprováveis, a Constituição Federal já disciplinava desde a sua origem que é livre a manifestação do pensamento, ressalvando, sabiamente, que é vedado o anonimato. Na mesma linha, todo aquele que causar prejuízo a terceiro deve responder por tais atos.
Assim, nos limites legais e constitucionais, cada cidadão ou ente privado pode defender as bandeiras que quiser, até mesmo patrocinar e monetizar os veículos de comunicação que bem entender. Se cometerem ilícitos, crimes ou prejudicarem terceiros, esses responderão por tais condutas. Essa conduta aplica-se para o mundo privado. 
De outra parte, é inadmissível que qualquer ente público, direta ou indiretamente, veicule publicidade ou associe seu nome institucional a mídia digital, ou não, que propague notícias falsas, discursos de ódio, ou que atentem contra o Estado de Direito e a democracia brasileira.
Na hipótese da constatação ou do mínimo indício de que um veículo de comunicação esteja cometendo algum dos ilícitos acima, faz-se imprescindível que o ente público determine, de ofício, a imediata suspensão da campanha publicitária junto a tais agentes. Como dito acima, isso é um dever de todos e inafastável do agente público.
IV
No caso concreto, verificou-se que o BNB, mesmo que de maneira não intencional, associou sua imagem a veículos de mídia digital que são objeto de apuração pelo Supremo Tribunal Federal por divulgarem notícias falsas ou atentarem contra a democracia e o Estado de Direito.
Não acolho como excludente da ilicitude a baixa materialidade dos recursos despendidos pelo BNB para a monetização dos veículos sob apuração, sem prejuízo de reconhecê-la como circunstância atenuante, especialmente para não buscar, por ora, eventual responsabilização de agentes que permitiram tais publicidades.
Sem querer me delongar no tema, pois não me parece o mais importante para o deslinde deste processo, a materialidade envolvida quando um ente público financia determinado veículo não se mede apenas no quantum financeiro ali despendido.
Ao associar sua imagem, consistente numa instituição tradicional, séria, com importância e atuação regional reconhecida, o BNB legitima o veículo de comunicação com credenciais para buscar e alocar outras propagandas de terceiros.
Na verdade, há um incentivo para que outras empresas vinculem suas marcas a tais veículos, fazendo com que a monetização e sua penetração no mercado cresçam, o que pode consolidar, em tese, esse canal, seja ele sério, ético e que tenha responsabilidade no que publica seja ele o oposto.
Também considero como atenuante para não buscar, por ora, a eventual responsabilização dos agentes do BNB o fato de não restar caracterizada o intento, o animus deliberado dos dirigentes do BNB em veicular publicidade nos referidos canais.
Se não fosse isso, os empregados e a direção do BNB poderiam ser responsabilizados na medida dos atos praticados.
De outra parte, considero relevante o fato de não ter sido constatada a interferência de terceiros estranhos ao BNB na definição do que seria publicado, o que seria inadmissível.
Esse fato indica, até o momento, que os "princípios de governança da política de comunicação" do BNB estariam sendo respeitados.
Outro ponto que reputo positivo foi a ação preventiva da direção do BNB em suspender, de ofício, em 6/8/2020, ou seja, antes mesmo da instauração desta representação, a utilização da modalidade mídia programática até ulterior decisão das autoridades competentes.
V
No que concerne a controles internos, procedimentos e políticas com vistas a distinguir, monitorar e proteger a identidade da instituição, o BNB afirmou que os procedimentos adotados são basicamente de inibir a inserção de anúncios da instituição em sites com conteúdos impróprios ou inadequados.
Segundo a instituição, ao fazer parte do Sicom (Sistema de Comunicação Social do Poder Executivo Federal) , o BNB só pode contratar os veículos com cadastro "conforme" no MídiaCAD - sistema de cadastros de veículos mantido e coordenado pela Secom (Secretaria Especial de Comunicação Social da Presidência da República) .
Por sua vez, as empresas de mídia programática, ao submeterem os próprios cadastros à Secom, inserem e submetem também uma lista "Whitelist" ou "Wishlist" de sites, ou seja, lista de permissão de sites nos quais sua mídia deve ser veiculada. Essa lista seria um recorte do inventário completo disponível, de modo que os órgãos do Executivo Federal só ficam autorizados a veicular anúncios dentre os sites que compõem essa lista.
No que concerne às ferramentas "Facebook Ads" e "Google Ads", haveria a possibilidade de se criar uma lista de bloqueio, excluindo sites do inventário e de usar filtros de inventário para controlar o tipo de conteúdo dos sites ou apps parceiros.
Ocorre que isso não teria sido feito pelo BNB, pois a entidade anotou que, na posição de anunciante e de empresa pública, não teria competência para proceder à checagem de informações e selecionar sites, apps ou canais a serem excluídos dos inventários de mídia programática.
A entidade afirma, entretanto, que não exclui a possibilidade de adotar uma política de exclusão de sites específicos, desde que a lista de sites, apps ou canais venha a ser elaborada por organização ou autoridade competente e compartilhada pela Secom.
Em suma, não se verifica ações específicas e institucionais para impedir que a marca BNB se associe a veículos propagadores de notícias falsas, antidemocráticas e contra o Estado de Direito. 
Nesse contexto, considero que os controles internos do BNB possam ser aprimorados. Não estou defendendo que a entidade tenha que ter um grupamento específico para checar todo e qualquer canal ou veículo de divulgação no qual sua propaganda digital esteja sendo realizada, mas é fundamental, principalmente antes que o normativo ou as orientações gerais sobre a matéria sejam emitidas, que suas diretrizes de comunicação para as empresas contratadas sejam veementemente contrárias a qualquer movimento na direção de veicular publicidade em canais que disseminem notícias falsas.
VI
Por fim, não nego que a situação ora em discussão apresente certo ineditismo e mesmo desafio para os gestores públicos, especialmente quando observamos o volume e as diferentes vertentes que os veículos de divulgação de notícias falsas adquiriram. Admito também o novel da contratação de publicidade por mídia programática, o qual se utiliza de algoritmos para selecionar onde veicular a publicidade.
Entretanto, também é fato que as análises de risco sobre essas veiculações, se existiram, foram falhas, pois tais impropriedades não foram mapeadas e não foram objeto de ações de controle mitigadoras e contingenciais, à exceção das tradicionais diretrizes em não publicar publicidade em veículos que tratem de áreas que instiguem ou fomentem o racismo, a violência, a pedofilia, entre outras.
Reconheço o momento de mudança que a área de comunicação está passando com a migração de parte das campanhas para os canais digitais. Da mesma forma, reconheço que, na atividade bancária, caracterizada pelo intensivo uso de ferramenta de tecnologia da informação e pela alta concorrência entre as instituições, é importante que o BNB volte a utilizar esse ferramental, com os alertas e as reflexões aqui colocadas, até que a matéria seja regulamentada.
Diante do exposto, por não vislumbrar que estejam mais presentes os requisitos para o deferimento de cautelar, indefiro a medida de urgência requerida.
Por certo, as ações adotadas por esta Corte nos processos TC Processo 020.015/20020-8, de minha relatoria, e do TC Processo 018.941/2020-6, de relatoria do Ministro Vital do Rego, jogaram luz na escuridão que se formou nas atividades de comunicação e publicidade com recursos públicos nos meios digitais.
Nessa seara, as políticas de comunicação de entes públicos devem tratar do compromisso social e ético de se atentarem, mesmo que de forma amostral, em quais veículos estão associando seu nome, seu logo, sua história.
Essa mensagem deve ser transmitida e exigida das empresas de comunicação contratadas. Ademais, no caso de veiculação por mídia programática, o BNB deve indicar a remoção de todos os veículos que tiver conhecimento que estejam divulgando notícias falsas, contrárias à democracia e ao estado de Direito.
Deixo de fazer encaminhamentos específicos à entidade nesta oportunidade, pois, além de considerar as circunstâncias atenuantes que relatei acima, entendo que a matéria perpasse por uma solução que se aplique a toda Administração Pública Federal, como foi objeto do Acórdão 1329/2020-TCU-Plenário, de minha relatoria.
Na ocasião, este Tribunal recomendou à Casa Civil e à Controladoria-Geral da União que avaliassem a conveniência e a oportunidade de elaborar instrumento normativo sobre integridade de sites, blogs, portais e redes sociais, inclusive em relação ao combate à profusão de fake news, estabelecendo critérios de certificação para que possam receber recursos públicos (monetização) via anúncios publicitários e congêneres, com efeitos vinculantes a todos os órgãos do Governo Federal, incluindo as empresas estatais.
	Ante o exposto, voto por que o Tribunal adote o Acórdão que ora submeto à deliberação deste Colegiado.
TCU, Sala das Sessões Ministro Luciano Brandão Alves de Souza, em 4 de novembro de 2020.
Ministro BRUNO DANTAS
Relator